最高法院民事判決　　　　　　　　　　　　　　　八十七年度台上字第二九六九號
　　上　訴　人　彭千芸
　　被 上訴 人　何瑟昌
右當事人間請求確認婚姻關係存在事件，上訴人對於中華民國八十七年二月二十三日
台灣高等法院第二審更審判決（八十六年度家上更(一)字第二七號），提起上訴，本院
判決如左：
    主  文
上訴駁回。
第三審訴訟費用由上訴人負擔。
    理  由
本件上訴人主張：兩造於民國八十四年九月一日簽立之離婚協議書，係受被上訴人之
脅迫所為，非伊之真意；且離婚之見證人李蘇保、張德福於離婚協議書上簽名時，伊
尚未在離婚協議書上簽名，李蘇保、張德福並非親見及親聞兩造確有離婚真意之人，
自非民法第一千零五十條之證人，該離婚顯未具備法定要件而無效等情，求為確認兩
造之婚姻關係存在；被上訴人應協同伊向新竹縣竹東戶政事務所辦理塗銷離婚登記之
判決。
被上訴人則以：兩造之離婚係由上訴人提出，並由兩造各找一位見證人，伊請證人張
德福見證，上訴人請李蘇保見證，伊未脅迫上訴人離婚等語，資為抗辯。
原審斟酌全辯論意旨及調查證據之結果，以：民法第一千零五十條所謂二人以上證人
之簽名，並不限於作成離婚證書時為之，亦不限於協議離婚時在場之人，如能證明當
事人確有協議離婚合意之人，即非不得為證人。查兩造確於八十四年八月底簽立日期
為同年九月一日之離婚協議書，有離婚協議書附卷可按，上訴人自認其在該離婚協議
書之簽名為真正，伊與被上訴人二人同去戶政機關辦理離婚登記。證人張德福結稱：
「協議當時，兩造及子女都在場，我勸他們不要離，他們兩造都要離，我講我蓋章下
去，他們不要怪我。伊簽名時，協議書上日期沒有填，上訴人當時有簽名，沒有蓋章
，要拿到五十萬元才蓋章」，兩造所生之女何翠禎證稱：「離婚起先是媽媽提起的，
後來是我舅媽、姨丈（即證人李蘇保）等人慫恿才造成的」「我爸爸起先不願意，我
媽媽要求三百萬，我爸爸說沒有錢，我媽媽又我爸爸沒出息，後來他們以五十萬元
離婚」各等語，足證上訴人所稱離婚協議書是被上訴人脅迫伊簽名蓋章云云，殊無可
採。又兩造告離婚既為證人李蘇保等人慫恿所造成，上訴人持離婚協議書請李蘇保簽
名蓋章時，兩造及見證人張德福均已簽名蓋章，顯見李蘇保已知悉兩造確有協議離婚
之合意，難謂兩造協議離婚未具備法定要件而無效。上訴人訴請確認兩造婚姻關係存
在及辦理塗銷離婚戶籍登記，即為無理由，為其心證之所由得。並說明對兩造其餘攻
擊防禦方法之取捨意見，因而維持第一審所為上訴人敗訴判決，駁回其上訴，經核於
法洵無違誤。上訴論旨，徒就原審取捨證據、認定事實之職權行使，指摘原判決不當
，聲明廢棄，不能認為有理由。
據上論結，本件上訴為無理由。依民事訴訟法第四百八十一條、第四百四十九條第一
項、第七十八條，判決如主文。
中      華      民      國    八十七    年     十二     月     十八     日
                              最高法院民事第五庭
                                  審判長法官  吳  啟  賓
                                        法官  洪  根  樹
                                        法官  謝  正  勝
                                        法官  劉  福  來
                                        法官  黃  熙  嫣
      右正本證明與原本無異
                                              書  記  官
中      華      民      國    八十八    年      一      月      五      日
